【裁判字號】    94,再易,14
【裁判日期】    950210
【裁判案由】    再審之訴
【裁判全文】
臺灣臺中地方法院民事判決  94年度再易字第14號
再審原告    丙○○○
訴訟代理人  張繼準    律師
複代理人    莊惠祺    律師
再審被告    甲○○○○○○○○.
法定代理人  乙○○
當事人間請求再審之訴事件，再審原告對於中華民國94年2月17
日本院九十三年度簡上字第三二八號第二審確定判決提起再審之
訴，本院於民國95年1月20日言詞辯論終結，判決如下：
    主    文
再審之訴駁回。
再審訴訟費用由再審原告負擔。
    事實及理由
壹、程序方面：
  (一)按再審之訴，應於30日之不變期間內提起，其期間自判決確
    定時起算，判決於送達前確定者，自送達時起算；其再審之
    理由發生或知悉在後者，均自知悉時起算，民事訴訟法第50
    0條第1、2項定有明文；再審之訴提起後，雖非不得補提追
    加其他再審事由，然若追加之原因事實可據以獨立提起另一
    再審之訴時，自仍須受30日不變期間之限制（最高法院71
    年度台聲字第92號裁定、72年台聲字第392號判例、73年度
    台再字13號、80年度台抗字第266號裁定意旨參照）。經查
    ，本院93年簡上字第328號確定判決，係於民國94年2月17日
    確定，並於同年3月1日送達再審原告，此經本院調閱上開卷
    宗，核閱無誤，並有送達證書附該卷宗可按，再審原告於94
    年3月21日提起本件再審之訴，有再審原告再審訴狀上日期
    戳可證，其提起本件再審尚未逾30日之不變期間；又再審原
    告於94年4月8日復追加以其於同年3月29日收受台中縣豐原
    地政事務所核發之建物複丈（勘測）結果為未經斟酌之證物
    為再審事由，並提出建物複丈（勘測）結果謄本1件為證，
    依再審原告提出之謄本背面台中縣豐原地政事務所戮記所示
    ，該謄本係於94年3月29日核發，核與再審原告之主張相符
    ，是再審原告追加此再審事由，亦未逾30日之不變期間，本
    件再審之訴程序上係屬合法，合先敘明。
  (二)再審被告經合法通知，未於言詞辯論期日到場，核無民事訴
    訟法第386條各款情形，爰依再審原告之聲請，由其一造辯
    論而為判決。
貳、實體方面：
一、再審原告提起再審主張本件原確定判決有以下再審事由：
  (一)按適用法規顯有錯誤者，得提起再審之訴，民事訴訟法第49
    6條第1項第1款定有明文。前訴訟之第二審法院所以維持第
    一審判決，無非以「獎勵土地所有權人辦理市地重劃辦法」
    （以下簡稱重劃辦法）第29條第2項已明定，重劃區內應行
    拆遷之土地改良物或墳墓，以妨礙重劃土地分配或工程施工
    者為限，土地改良物所有權人拒不拆遷時，得由理事會協調
    ，協調不成，送會員大會通過後訴請司法機關裁判，是再審
    被告依該規定，請求再審原告拆除系爭建物，依法即無不合
    為由，並駁回再審原告之上訴，惟該確定判決有下述民事訴
    訟法第496條第1項第1款所定適用法規顯有錯誤之情形：
  1.按89年7月20日修正前重劃辦法第29條第2項、第3項規定：
    「重劃區內應行拆遷之土地改良物或墳墓，以妨礙重劃土地
    分配或工程施工者為限，土地改良物所有權人拒不拆遷時，
    得由理事會協調，協調不成，送會員大會通過後訴請司法機
    關裁判。」、「自辦市地重劃進行中，重劃區內土地所有權
    人或地上物所有人拒領補償費者，依前項規定程序辦理。」
    再審被告於89年7月8日召開第1次會員大會決議概括授權理
    事會根據前開條文內容，於章程第18條中為相同之規定。嗣
    前開規定於89年7月2日修正後，將「送會員大會通過後」之
    文字刪除，再審被告亦於93年2月14日所召開第2次會員大會
    中將章程第18條規定之「送會員大會通過後」等文字刪除。
    惟仍應由理事會就應行拆遷之土地改良物進行協調事，協調
    不成時，始得起訴。再審被告主張再審原告拒絕拆除系爭
    地上物，妨礙重劃土地分配及工程施工，且對於其通知協調
    領取拆遷補償費拒不置理云云，惟依再審被告提出之協調會
    議紀錄2份所示，93年2月17日之協調會議，僅理事洪木清一
    人出面與再審原告協商，別無其他理事到場，且名為協商，
    實則強制再審原告接受89年7月8日第1次會員大會紀錄第7項
    補充說明所記載之88年6月台中縣辦理公共工程建築改良物
    拆遷補償辦法，實際上不具協調效能，程序上自有未合；另
    93年2月24日協調會議雖有林益陽、詹三益、張信夫理事3人
    出席，然再審原告於該日因故並未到場，致未進行協商，無
    從表示意見，顯見再審被告並未確實踐行重劃辦法第29條第
    2項所定起訴前應經理事會協調之程序要件，即逕對再審原
    告提起訴訟，難謂適法，應以起訴不備其他要件，予以駁回
    ，原審法院未注意及此，遽為實體判決，適用法規顯有錯誤
    ，事甚明確。
  2.修正後重劃辦法第29條第2項之規定，有違憲之嫌。人民之
    自由權利，除為防止妨礙他人自由、避免緊急危難、維持社
    會秩序或增進公共利益所必要者外，不得以法律限制之，憲
    法第23條定有明文，又中央法規標準法第5條明定「左列事
    項應以法律定之…2、關於人民之權利義務。…」，準此，
    於「法律保留原則下」，倘無法律之授權，公權力之行使即
    不認為合法。重劃辦法雖係依平均地權條例第58條第2項授
    權中央主管機關即內政部訂定之，然核之平均地權條例僅授
    權重劃會組織、職權、重劃業務、獎勵措施等事項委任立法
    ，而重劃辦法第29條第2項竟賦予得就土地改良物所有權人
    之建物予以拆遷之法律效果，且於89年7月20日修正時復刪
    除「送會員大會通過」之程序，侵害人民權利，違反法律保
    留及授權明確性之原理原則，並已逾越母法。
  3.按土地法第43條規定：依該法所為之登記有絕對效力，依司
    法院28年9月15日院字第1919號解釋：係以保護第三人起見
    ，將登記事項賦予絕對真實之公信力，此項規定，並非於保
    護交易安全之必要限度以外剝奪真正之權利。原確定判決第
    4頁第16行以下記載：「…按不動產物權，依法律行為而取
    得設定、喪失、及變更者，非經登記，不生效力；依本法所
    為之登記，有絕對之效力，民法第758條及土地法第43條分
    別定有明文。依被上訴人重劃會章程第五條規定，該重劃會
    係以本件重劃區內全體土地所有權人為會員，而上訴人迄至
    92年9月2日，仍未經登記為系爭地上物所坐落之臺中縣豐原
    市○○段808地號土地所有權人，有卷附該土地登記謄本可
    稽，被上訴人復未舉證證明就本件重劃區內其他土地有所有
    權，依據前揭法律規定，其即非本件重劃區內土地之所有權
    人…」云云，據以否定再審原告為再審被告重劃會會員之資
    格，並進而肯認再審被告於89年7月8日所召開第1次會員大
    會決議之效力。惟查本件爭議係肇因於「市地重劃」，核其
    性質，應屬「公法行為」，即系爭原因事由與私法上保障交
    易安全無涉，更無所謂第三人信賴地政機關所為登記之問題
    ，則在無私法上動態交易秩序應優先保護之前提下，何能逕
    行適用土地法第43條，準此，原確定判決既有適用法規顯然
    不合法律規定之情，並與司法院第1919號解解釋相違誤，自
    應認有適用法規顯明錯誤之再審理由。
  4.原確定判決亦有悖於民法第148條第1項所定「禁止權利濫用
    」之嫌：依台中縣豐原地政事務所土地複丈成果圖，其中標
    示 (B)部分，係再審原告依法申請建築，並於65年1月24日
    合法取得使用執照，其佔用系爭基地面積部分，僅8.41平方
    公尺，且係建物主要結構部分，亦即地基及樑柱所坐落位置
    ，則該部分倘經拆除，勢必影響建物安全，並有頹圮之虞，
    自應認此部分應類推適用民法第796條規定之餘地，再審被
    告之主張誠難謂無權利濫用及悖離民法保障所有權之精神。
  (二)按當事人發現未經斟酌之證物或得使用該證物者，以如經斟
    酌事受較有利益之裁判者為限，得提起再審，民事訴訟法第
    296條第1項第13款定有明文。本件再審之訴有上開規定之再
    審事由，且因知悉在後，未逾30日之不變期間。原確定判決
    所附之台中縣豐原地政事務所土地複丈成果圖記載標示 (B)
    ，占用系爭基地面積8.41平方公尺，惟再審原告於65年間興
    建系爭建物時向該地政事務所申請實施地籍測量，並繪製複
    丈成果圖，於本件再審被告對再審原告提起請求拆除地上物
    之訴時，再審原告記憶所及，僅知興建時曾申請複丈，然自
    前訴訟程序擊屬迄審結均未發現該複丈成果圖得據以證明再
    審原告並無占用之事實，至日前即94年3月間向台中縣豐原
    地事務所重新申請上開資料，始發見並無占用之事實（資料
    收受日為94年3月29日），則系爭土地周圍界址點位相同之
    前提下，關於前述標示 (B)部分有無越界建築乙節，前後竟
    生迥異結果，自足以影響判決結果。又此情形係再審原告於
    94年3月29日收受台中縣豐原地政事務所之複丈成果圖由，
    後始知悉，再審原告於94年4月8日據以追加作為再審事尚未
    逾30日之不變期間，自屬合法。
  (三)再審原告並聲明求為判決：鈞院93年9月24日93年度豐簡字
    第376號第1審判決及94年2月17日93年度簡上字第328號第2
    審判決均廢棄；上廢棄部分，再審被告向鈞院所提第1審之
    訴駁回；第1、2審及再審訴訟費用，均由再審被告負擔。
二、再審被告經合法通知，未於言詞辯論期日到庭，惟具狀辯稱
    ：再審原告於本重劃區並無土地參加分配；再審原告稱94年
    3月29日收受土地複丈成果圖始知悉該成果圖存在，惟其主
    張工程圖說附於使用執照內，該使用執照係65年1月24日取
    得，則再審原告早於本件訴訟前已知悉該工程圖說存在，並
    非發現新證物，再審顯無理由，且已逾30日不變期間，再審
    之訴不合法。並聲明求為判決如主文所示。
三、法院之判斷：
  (一)重劃辦法第29條第2項規定：「前項應行拆遷之土地改良物
    或墳墓，以妨礙重劃土地分配或工程施工者為限。土地改良
    物所有權人或墓主拒不拆遷時，得由理事會協調；協調不成
    時，訴請司法機關裁判。」此項先經理事會協調之程序，係
    屬民事訴訟法第249條第1項第6款所定之「其他要件」，法
    院應依職權調查此起訴之要件是否完備。本件再審被告以再
    審原告非重劃內土地所有權人，但於系爭土地上有建物，經
    再審被告理事會協調不成而訴請本院裁判，並提出93年2 月
    11日、同年月17日通知函及93年2月17日、同年月24日協調
    會議紀錄影本各2件為證，且為再審原告所不爭執，則再審
    被告於起訴前已踐行重劃辦法第29條第2項所定經理事會協
    調之訴訟前置程序，應堪認定。再審原告雖以第1次協調會
    議僅有理事洪木清1人參與，且係強制再審原告接受補償辦
    法，不具協調效能，第2次協調會議則再審原告因故未到場
    ，認為再審被告於起訴前未確實踐行協調程序云云。按重劃
    辦法29條第2項所定之協調程序，就其進行方式重劃辦法及
    甲○○○○○○○○○○地重劃會章程均未予以明文規定，
    依重劃辦法第11條第4項及重劃會章程第9條第10款規定，由
    會員大會授權理事會辦理，依其性質，應係當事人間就爭執
    事項所為之和解，就其進行方式、內容應均依當事人之意思
    而定，協調內容是否成立亦悉依當事人之自由。本件再審被
    告於起訴前既已踐行理事會協調之程序，雖93年2月17日協
    調會僅有理事洪木清1人參與及同年月24日協調會再審原告
    因故未參與，然重劃辦法及重劃會章程既未明文規定協調之
    進行方式及程序，自難據此指摘再審被告未踐行此項協調程
    序，況93年2月17日之協調會再審原告已親自參與，會議紀
    錄並記載當場改訂協調期日及請再審原告提出補償金額等資
    料供重劃會參辦，有上開會議紀錄可稽，則再審原告因故未
    參與93年2月24日之協調會且未提供上開資料供重劃會參辦
    ，自足認為再審原告不同意重劃會所定之補償辦法，因而協
    調不成立，則再審被告據此向本院訴請裁判，要無不合，再
    審原告指再審被告違反重劃辦法第29條第2項之規定，未踐
    行理事會協調程序即逕行起訴，法院應以起訴不合法予以駁
    回，原審法院所為實體判決，適用法規顯有錯誤云云，顯屬
    無由。
  (二)再審原告以重劃辦法第29條第2項之規定，侵害人民之權利
    有違憲之虞云云。惟重劃辦法第29條第2項並非直接賦與重
    劃會予拆遷土地改良物之權限，僅係規定由理事會與改良物
    所有權人協調，如理事會與改良物所有權人經協調結果，意
    見一致達成和解，係由當事人依自由意思以決定其財產權利
    之處分方式，自無侵害人民權利之情形。如為協調不成立則
    由司法機關裁判之，故於協調不成立之情形下，相關人民權
    利之異動，係經由司法機關之審查裁判以為決定，尚非由重
    劃會片面逕行決定拆遷而限制人民權利，自難認為重劃辦法
    第29條第2項之規定有何違反憲法第23條之虞，再審原告此
    部分之主張亦屬無由。
  (三)按當事人主張有利於己之事實者，就其事實有舉證之責任。
    民事訴訟法第277條定有明文；又重劃辦法第3條規定：「自
    辦市地重劃，應依本辦法之規定組織重劃會，設立時應冠以
    市地重劃區名稱。前項重劃會，係以自辦市地重劃區內全體
    土地所有權人為會員。但土地分配結果公告確定後，以土地
    分配結果公告期滿之日土地登記簿所載土地所有權人為會員
    。」，重劃辦法第11條並明文規定重劃會會員大會之職權。
    查：本件再審原告於原審主張其已向訴外人林益從、林益增
    買受系爭建物坐落之土地，為系爭土地之實際上所有權人，
    再審被告辦理重劃，應徵得其同意，並據以否認重劃會會員
    大會之決議，惟其主張為再審被告所否認。則再審原告於原
    審既係主張向訴外人林益從等人買受土地並據以主張土地所
    有權，且於自辦市地重劃之情形，重劃區內之土地權利應予
    規劃分配，並於分配公告確定完成移轉登記後，發生土地權
    利變動之效果，則其性質與土地權利之交易無異，此時再審
    被告自應認為係動態交易秩序下之第三人，則兩造間就有關
    系爭土地所有權歸屬之爭執，自有土地法第43條規定之適用
    。且再審原告就其主張依前揭舉證責任分配之原則，應由再
    審原告就其為重劃區內土地所有權人即重劃會會員乙事先負
    舉證之責，再審原告於原審言詞辯論終結前均未能舉證證明
    其為重劃區內土地所有權人，且迄至重劃分配確定並辦理所
    有權移轉登記時止，均未經登記為系爭建物坐落土地之所有
    權人，為再審原告所自認，並有土地登記簿謄本附於原審卷
    內及再審被告提出之分配確定並完成移轉登記之土地登記簿
    謄本影本7件在卷為憑，再審原告之上揭主張既不能舉證屬
    實，自無從採納。原審判決依民法第758條、土地法第43條
    之規定及再審原告未能舉證證明為系爭建物坐落土地之所有
    權人，因而認定再審原告不具有重劃會會員之資格，並據再
    審被告提出之會員大會紀錄及重劃會章程等證據，認定重劃
    會89年7月8日第一次會員大會之決議已成立生效，要無違誤
    ，原確定判決適用法規並無不合或違反司法院解釋之情形，
    再審原告執此為再審事由，自無理由。
  (四)再審原告以再審被告之主張有權利濫用，原確定判決有悖於
    民法第148條第1項禁止權利濫用之情形。惟按「民法第148
    條係規定行使權利，不得以損害他人為主要目的，若當事人
    行使權利，雖足使他人喪失利益，而茍非以損害他人為主要
    目的，即不在該條所定範圍之內。出租人出售租賃物，因承
    租人出價過低，乃轉售他人，圖多得售價三四千元，其行為
    僅圖利己，要非以損害他人為主要目的，依上說明，顯無該
    條適用之餘地。」；又查權利之行使，是否以損害他為人主
    要目的，應就權利人因權利行使所能取得之利益，與他人及
    國家社會因其權利行使所受之損失，比衡量以定之。倘其權
    利之行使，自己所得利益極少而他人及國家社會所受之損失
    甚大者，非不得視為以損害他人為主要目的。最高法院45年
    台上字第105號、71年度台上字第737號判例可供參考。又確
    定判決消極的不適用法規，顯然影響裁判者，自屬民事訴訟
    法第496條第1項第1款所定適用法規顯有錯誤之範圍，應許
    當事人對之提起再審之訴，以貫徹憲法保障人民權益之本旨
    。…惟確定判決消極的不適用法規，對於裁判顯無影響者，
    不得遽為再審理由…。司法院大法官會議釋字第177號著有
    明文。經查：本件再審原告所有系爭地上物占用重劃前豐田
    段第80 8地號土地面積達369．64平方公尺，其中原確定判
    決附圖A部分占用之面積為361．23平方公尺、B部分占用之
    面積為8.41平方公尺，越界範圍非如再審原告所指甚少，雖
    其中B部分越界面積非鉅，惟重劃前豐田段第808地號土地之
    界址原本為平整之直線，因再審原告所有系爭地上物B突出
    占用重劃前豐田段第808地號土地，使重劃前豐田段第808地
    號土地邊界形成鉅齒狀，致該土地之使用產生不便，且應認
    為影響於重劃區內土地之整體規劃及重新分配，則再審被告
    基此認為再審原告之改良物有妨礙重劃土地分配及工程施工
    而訴請再審原告拆除地上物，實難認係以損害再審原告利益
    為其主要目的，況再審原告就其地上物拆除所受之損害數額
    甚大於再審被告因而取得之利益乙事，並未能舉證證明之，
    則其此之主張自難採納，原確定判決未適用民法第148條第1
    項之規定，顯無影響於裁判之結果，再審原告不得據此為再
    審事由。
  (五)按當事人固得依民事訴訟法第496條第1項第13款提起再審，
    惟此所謂當事人發見未經斟酌之證物或得使用該證物，係指
    前訴訟程序事實審之言詞辯論終結前，已存在之證物，因當
    事人不知有此，致未經斟酌，現始知之，或雖知有此而不能
    使用，現始得使用者而言，倘當事人早知有此證物得使用而
    不使用，即無所謂發見，自不得以之為再審理由（最高法院
    32年上字第1247號判例、87年度台上字第1160號判決可供參
    照）；且據此提起再審之訴應「以如經斟酌可受較有利益之
    裁判者」為限。本件再審原告以其於前訴訟程序終結後，於
    94年3月29日始收受台中縣豐原地政事務所建物複丈（勘測
    ）結果圖，而知悉原確定判決附圖所示B部分實無越界之情
    形，並據為再審事由。惟查：該建物複丈（勘測）結果圖係
    再審原告於65年間興建系爭建物時所申請，為再審原告自認
    在卷，並經本院向台中縣豐原地政事務所函查，有該所94年
    8月9日豐地測字第0940006431號函及所附原登記擋案資料影
    本在卷可稽，即該建物複丈（勘測）結果圖於前訴訟程序終
    結前即已存在，且既係再審原告自行向台中縣豐原地政事務
    所申請複丈，則再審原告自足以知悉該建物複丈（勘測）結
    果圖之存在，自無於前訴程序第二審言詞辯論終結後始為發
    見之可言，且再審原告於本件再審之訴亦未能舉證證明其在
    前訴訟程序有何不能使用該證物之事實，則再審原告據此依
    民事訴訟法第496條第1項第13款提起再審之訴，即難認為有
    理由。退步言之，縱認再審原告提出之建物複丈（勘測）結
    果圖為再審原告新發見之證物，然本件再審原告所有之地上
    物如原確定判決附圖所示A、B部分係坐落重劃前豐田段第80
    8地號土地之事實，業據於原審訴訟程序中，經第一審承審
    法官會同兩造到場勘驗，並囑託台中縣豐原地政事務所測量
    ，測量結果，原確定判決附圖所示A、B部分確有占用重劃前
    豐田段808地號土地，占用面積分別為361.23平方公尺及8.4
    1平方公尺，有勘驗筆錄及土地複丈成果圖附卷可參，再審
    原告於原審訴訟程序中，就上開占用之事實亦無爭執。則該
    測量結果係由法院就訟爭事項會同兩造勘驗並囑託地政機關
    辦理，且兩造就地政機關測量結果均無意見，自應認為該測
    量結果為正確，況土地測量之技術及測量儀器之精準程度，
    隨時代及科學文明之進步而與日俱進，再審原告以其興建系
    爭地上物於65年間申請測量之建物複丈（勘測）結果圖，作
    為原確定判決附圖所示B部分並無越界建築之證據，然該建
    物複丈（勘測）結果圖係再審原告自行申請地政機關複丈，
    並非法院囑託調查之證據，且係距今約30年前所繪測制作完
    成，當時測量技術、測量儀器，實難與今日發展進步之測量
    技術及測量儀器相較，自應認為原訴訟程序第一審法院囑託
    測量製作之土地複丈成果圖所示測量結果，更為精準正確。
    是再審原告提出之65年間建物複丈（勘測）結果圖，實難採
    為使其受較有利益之裁判，再審原告據此為再審事由，亦屬
    無據。
  (六)綜上所述，再審原告提起本件再審之訴，求為廢棄原確定判
    決及第1審判決，並駁回再審被告於第1審之訴，為無理由，
    應予駁回。
四、據上論結，本件再審之訴為無理由，依民事訴訟法第78條、
    第504條、判決如主文。
中    華    民    國    95    年    2    月    10    日
                  民事第三庭  審判長法  官  張瑞蘭
                                    法  官  李悌愷
                                    法  官  陳文爵
上正本證明與原本無異。
不得上訴。
中    華    民    國    95    年    2    月    10    日
                                    書記官  王美珍


司法院資訊處製作；財團法人民間司法改革基金會備份。
